【裁判字號】    92,上訴,733
【裁判日期】    920626
【裁判案由】    偽造文書等
【裁判全文】
臺灣高等法院高雄分院刑事判決          九十二年度上訴字第七三三號
    上  訴  人  台灣高雄地方法院檢察署檢察官
    被      告  庚○○
右上訴人因被告偽造文書等案件，不服臺灣高雄地方法院九十二年度訴字第一八四號
中華民國九十二年三月十九日第一審判決（起訴案號：臺灣高雄地方法院檢察署九十
一年度調偵字第五０六號），提起上訴，本院判決如左：
      主      文
原判決撤銷。
庚○○連續行使偽造私文書，足以生損害於他人，處有期徒刑貳年。
      事      實
一、庚○○（又名李秀子）擔任會首，分別於民國八十八年六月十五日、八十九年六
    月五日，在高雄縣橋頭鄉○○○路五號四樓新光人壽股份有限甲司橋頭辦事處，
    邀集酉○○等人參加互助會二組，約定每組各會之會金分別為新台幣（下同）一
    萬元、五千元不等之互助會，採內標方式標會（即活會會員每次應繳納之款項為
    各會員扣除得標利息之金額，死會會員每次應繳納之款項各為一萬元、五千元）
    各組互助會之起迄時間、會員人數、金額、會數均詳如附表一編號一、二所示）
    。詎庚○○因經濟情況不佳，竟基於意圖為自己不法所有之概括犯意，復於八十
    九年十一月二十五日、九十年十一月一日起，在上址邀集酉○○等人參加每組每
    會會金五千元、三千元二組互助會，採內標制（各組互助會、起迄時間、人數、
    金額、詳如附表一編號三、四），並於附表一所示上開各會會期內之不詳時間，
    在上址趁若干活會會員未親自到場之機會，假冒活會會員之名義在未載明為標單
    之空白紙張上填寫投標會員姓名及金額，並持以行使投標，使其他活會會員陷於
    錯誤因而交付會款，計八十八年六月十五日所召集之互助會冒標二次、八十九年
    六月五日所召集之互助會冒標六次、八十九年十一月二十五日所召集之互助會冒
    標十三次、九十年十一月一日所召集之互助會冒標三次（詳細情形如附表所載）
    ，共計詐取會款約三百二十四萬三千一百元（因各次冒標之時間、金額均不詳，
    故無法詳細計算確實之金額，以會期平均數、平均金額計算如附表二），足生損
    害於互助會之會員。嗣於九十年十二月底，因庚○○宣布止會，乃為各活會會員
    查覺上情。
二、案經酉○○、未○○、午○○、丁○○、辰○○、己○○○、壬○○、癸○○、
    卯○○、巳○○、寅○○、天○○、戌○○、辛○○、申○○○、乙○○、子○
    ○、丑○○、戊○○、丙○○、亥○○訴由臺灣高雄地方法院檢察署檢察官偵查
    起訴。
      理      由
一、被告庚○○未於本院審理時到庭，惟查前開事實，業據被告庚○○於偵查中及原
    審供承不諱，核與告訴人酉○○、未○○、午○○、丁○○、辰○○、己○○○
    、壬○○、癸○○、卯○○、巳○○、寅○○、天○○、戌○○、辛○○、申○
    ○○、乙○○、子○○、丑○○、戊○○、丙○○、亥○○分別於偵查中、原審
    及本院指訴之情節大致相符，並有互助會會單四紙及損失明細表一紙在卷可稽。
    告訴人等於原審雖指稱：被告應該不止冒標上開會款等語，惟經原審分別質之上
    開告訴人是否明確得知被告冒標之會數時，告訴人等均係表示並不確定被告冒標
    幾會等語，有原審九十二年三月五日審判筆錄在卷可稽（見原審卷第四十頁至四
    十二頁），足見告訴人亦無法明確指述被告冒標之次數，是本院認被告既已坦承
    犯行，對冒標之犯行又未隱瞞，其所述之冒標次數應係可採，且此與活會會員於
    標得會款後，被告嗣後未為給付又不相同，故不能僅依被告尚積欠告訴人及其他
    活會會員之會款，而推論被告只要未給付得標會會員會款皆有冒標之情事發生，
    故在無其他證據可認被告有高於上開犯事實所載之冒標次數時，本院認上開被告
    坦承之冒標次數應為可採。
二、又查被告係於九十年十二月底宣布止會，已據被告於原審供承在卷（見原審卷第
    卅九頁）。被告所召集之附表一編號一之互助會每月十五日開標一次；附表一編
    號二之互助會除每月五日開標一次，並於每年二月、六月及十月之廿日各加開一
    會；附表一編號三之互助會每月廿五日開標一次，並於每年三月、七月及十一月
    之十日各加開一會；附表一編號四之互助會每月一日及十六日各開標一會，以上
    各情，有互助會單四紙在卷可稽。由上觀之，被告召集附表一編號三之互助會，
    除首會外，共開標十六次，而被告冒標高達十三次之多。而被告召集附表一編號
    四之互助會，除首會外，共開標三次，而被告則冒標三次，尤證被告於召集附表
    一編號三及四之互助會時，自始即有為自己不法所有之詐欺意圖，至為明顯。綜
    上所述，本件事證明確，被告之犯行，堪以認定。
三、按民間互助會會員書寫之標單，一般均書寫金額及投標會員之姓名，未冠以標單
    字樣，然依民間習慣足以表示該人出息若干參與競標用意之證明，合屬刑法第二
    百二十條第一項之準私文書。被告偽造標單，並持之競標，而向活會會員收取會
    款，核其所為，係犯刑法第二百十六條、第二百二十條第一項、第二百十條之行
    使偽造準私文書罪及同法第三百三十九條第一項之詐欺取財罪。被告偽造其他會
    員署名之行為，乃偽造私文書之部分行為，不另論罪。又其偽造私文書後進而行
    使，偽造之低度行為應為行使之高度行為所吸收，亦不另論罪。再被告於冒標收
    取會款時，係以一詐欺行為致多名活會會員陷於錯誤，而詐取會款，係以一詐欺
    行為觸犯同種詐欺取財罪名，應依想像競合犯之規定論以一罪。被告先後多次行
    使偽造準私文書及詐欺取財犯行，均時間緊接，方法相同，所犯又分別係構成要
    件相同之罪名，均應依連續犯之規定論以一罪，並加重其刑。另被告行使偽造準
    私文書行為，係為達詐欺取財之目的，所犯詐欺取財罪與行使偽造準私文書罪間
    有方法目的之牽連關係，應依牽連犯規定論以一較重之行使偽造準私文書罪。又
    檢察官雖未就冒會員黃水金、蔡美花、陳玉珠，及附表一編號二之十三會等人名
 義標會之犯行提起甲訴，惟起訴部分與該等部分，有連續犯及牽連犯之關係，為
    裁判上一罪，自應為起訴效力所及，本院自得一併審究。
四、原審予以被告論科，固非無見，惟查：(一)被告召集附表一編號二之互助會，除每
    月五日開標一次外，並於每年二月、六月及十月之廿日各加開一會。附表一編號
    三之互助會，除每月廿五日開標一次外，並於每年三月、七月及十一月之十日各
    加開一日，已如前述，而原判決附表一對於編號二及三互助會關於加開標會部分
    漏未記載，自有未合。又被告召集附表一編號四之互助會，係每月一日及十六日
    各開標一次，而原判決附表一對此部分漏未載明，亦有未合。(二)被告冒標之會數
    共計廿四會，詐標之金額高達三百二十四萬三千一百元，犯罪所生之危害至鉅，
    犯後未清償分文，惡性非輕，而原審僅判處被告有期徒刑一年六月，量刑尚屬過
    輕不當，亦有可議。甲訴人上訴意旨，執前開(二)之情詞，指摘原判決量刑過輕不
    當，為有理由，及原判決有上述(一)之可議，自應由本院將原判決撤銷改判。審酌
    被告連續詐標會款，惡性非輕，對於告訴人等造成之損害至鉅，迄今仍未與告訴
    人等成立民事和解，態度不佳等一切情狀，量處如主文第二項所示之刑，以資儆
    懲。至被告多次偽造之標單，雖為被告所有，且供被告本件犯罪之用，然皆已經
    被告燒毀，已據被告具狀陳明在卷（見九十一年調偵字第五○六號第十七頁），
    故標單上偽造之「酉○○」等人之署名爰不為沒收之諭知，附此敘明。
五、甲訴意旨另以被告庚○○明知經濟困頓，難以支付龐大會款，竟意圖為自己不法
    之所有，並基於概括之犯意，分別於民國八十八年六月十五日、八十九年六月五
    日，在高雄縣橋頭鄉○○○路五號四樓新光人壽股份有限甲司橋頭辦事處，自任
    會道邀集酉○○等人參加每組各會之會金分別為一萬元、五千元之互助會二組，
    詳如附表一編號一、二所示，詐取酉○○等互助會員之會款。又附表一編號一互
    助會冒用「淑華」名義偽造標單標取會款，向活會會員詐收會款，因認此部分被
    告亦涉有刑法第三百三十九條第一項之詐欺取財罪嫌及同法第二百十六條、第二
    百一十條之行使偽造準私文書罪嫌云云。經查：
  (一)被告所邀集附表一編號一之互助會每會一萬元，自八十八年六月十五日起九十一
    年二月十五日止，共三十三會，迄九十年十二月底止會為止，共開標三十會。另
    附表一編號二之互助會每會五千元，自八十九年六月五日起至九十二年三月五日
    止，共四十二會，迄九十年十二月止會，共開標二十三會。雖附表一編號一、二
    之互助會被告分別冒標二會、六會，但附表一編號一之互助會確正常開標二十八
    會，附表編號二之互助會亦正常開標十七會，有上開互助會單二紙附卷可稽，是
    苟被告召會之初存心行詐，衡情應於取得會首款之後即逃之夭夭，何須自己長期
    繼續按期繳交會款﹖又事後何能開標讓多位其他會員標得會款？足認被告邀集附
    表一編號一、二之互助會，並非於邀集之初，即有為自己不法所有之意圖，此外
    ，查無其他證據足認被告於邀集附表一編號、二互助會之初，已有詐欺之犯意，
    是被告上開所辯，亦堪採信。
  (二)甲訴人雖指述被告另有冒用「淑華」之名義冒標互助會，惟此已為被告所否認，
    且經原審傳訊淑華即告訴人午○○到院係稱：第一會伊有標到，但被告沒有將錢
    給我等（原審卷第四二頁），顯然並無冒標之情事發生，僅係被告未將午○○所
    標得會交付而已，甲訴人此部分認有冒標，顯有未洽。
  (三)綜上，甲訴意旨此部分查無其他積極之證據，足認被告確有甲訴意旨所指之犯行
    ，是此部分不能證明被告犯罪，本應為無罪之諭知。惟甲訴意旨認此部分與前揭
    被告論罪科刑部分，有裁判上之連續犯關係，爰不另為無罪之諭知，均附此敘明
    。
六、被告經合法傳喚，無正當理由不到庭，爰不待其陳述逕行判決。
據上論斷，應依刑事訴訟法第三百六十九條第一項前段、第三百六十四條、第二百九
十九條第一項前段、第三百七十一條、第五十六條、第二百十六條、第二百十條、第
二百二十條第一項、第三百三十九條第一項、第五十五條、罰金罰鍰提高標準條例第
一條前段，判決如主文。
本案經檢察官彭南雄到庭執行職務。
中    華    民    國        九十二      年      六      月    二十六    日
                              臺灣高等法院高雄分院刑事第三庭
                                  審判長法官  周賢銳
                                        法官  黃建榮
                                        法官  謝宏宗
右正本證明與原本無異。
如不服本判決應於收受本判決後十日內向本院提出上訴書狀，其未述上訴理由者，
並得於提起上訴後十日內向本院補提理由書狀（均須按他造當事人之人數附繕本)「
切勿逕送上級法院」。
                                      書記官  賴梅琴
中    華    民    國        九十二      年  六      月     三十     日
附錄：本判決論罪科刑法條：
刑法第二百十六條
行使第二百十條至第二百十五條之文書者，依偽造、變造文書或登載不實事項或使登
載不實事項之規定處斷。
刑法第二百十條
偽造、變造私文書，足以生損害於甲眾或他人者，處五年以下有期徒刑。
刑法第二百二十條第一項
在紙上或物品上之文字、符號、圖畫、照像，依習慣或特約，足以為表示其用意之證
明者，關於本章及本章以外各罪，以文書論。
刑法第三百三十九條第一項
意圖為自己或第三人不法之所有，以詐術使人將本人或第三人之物交付者，處五年以
下有期徒刑、拘役或科或併科一千元以下罰金。
附表一：
編號  起會時間      每會金額  會數    冒標會數  冒標金額      被冒標者
一    八十八年六月  一萬元    三十三  二會      二千至三千元  酉○○、戴秀
      十五日至九十                                            娥
      一年二月十五
      日（每月十五
      日開標一次）
二    八十九年六月  五千元    四十二  六會      一千餘元      林金治、陳連
      五日至九十二                                            建、李宏明、
      年三月五日（                        林秉忠、方徐
      每月五日開標                                            里、凌麗麗
      一次，每年二
      、六、十月之
      廿日各加開一
      會）
三    八十九年十一  五千元    三十七  十三會    一千餘元      十三會（惟被
      月二十五日至                                            冒標人姓名被
      九十二年四月                                            告已不記憶）
      二十五日（每
      月廿五日開標
      一次，每年三
      、七、十一月
      之十日各加開
      一會）
四    九十年十一月  三千元    四十二  三會      三百餘元      黃水金、蔡美
      一日起（每月                                            花、陳玉珠
      一日及十六日
      各開標一次）
附表二：
(一)第一會約詐得之金額：
  七五００（以冒標金額二千至三千元之平均數計算，即一萬元減二千五百元）×十
  六（共卅三會扣除首會已開卅二會，以其平均數十六會計算）×二（僅冒標二會）
  ＝二四０，０００元。
(二)第二會約詐得之金額：
  四、０００元（冒標金額以五、０００元減一、０００元）×二五（已開廿三會，
  冒標六會，以第十七會開始冒標起算42-75=25）×六（冒標六會）＝六００、００
  ０元。
(三)第三會約詐得之金額：
  四、０００（同上）×卅四（共三七會，扣除首會及其他二會正常開會）×十三
  （共開十六會（首會不算），冒標十三會）＝一、七六八、０００元。
  會頭款五０００×三六＝一八００００。
(四)第四會約詐得之金額：
  二、七００元（標金以三００元計算，三、０００元減去三００元）×四一（共
    四二會，扣除首會為四十一會）×三（第二會至第四會連續冒標三會）＝三三二
    、一００元。
  會頭款三０００×四一＝一二三０００。
合計約為三百二十四萬三千一百元。
                                                                    ＱＨ


司法院資訊處製作；財團法人民間司法改革基金會備份。
